臺北高等行政法院判決
　　　　　　　　　　　　　93年度訴字第00668號
　　　　　　　　　　　　　94.
原　　　告　甲○○
被　　　告　法務部
代　表　人　施茂林部長）住同.
訴訟代理人　乙○○
　　　　　　丙○○
上列當事人間因獎懲等事件，原告不服公務人員保障暨培訓委員
會中華民國92年9月23日92公審決字第0382號復審決定，提起行政
訴訟。本院判決如下：
　　主  文
原告之訴駁回。
訴訟費用由原告負擔。
　　事  實
一、事實概要：
    緣原告現職為福建金門監獄管理員，因於92年1、2月間，為
    收容人楊00（以下簡稱楊某）傳遞訊息且挾帶行動電話供楊
    某使用；及攜帶行動電話進入戒護區，並多次於舍房值勤時
    撥打電話和發送簡訊，金門監獄以其違反法務部所屬矯正機
    關人員獎懲標準表相關規定，分別以92年4月15日金監芳人字
    第0920000504號及0000000000號獎懲建議函請法務部核定一
    次記一大過及二小過。案經法務部考績委員會第130次會議決
    議：原告所為已符合公務人員考績法第12條第3項第5款：「
    ……言行不檢，致嚴重損害政府或公務人員聲譽，有確實證
    據者。」予以一次記二大過之規定，請金門監獄將該二案併
    案處理，並請原告陳述意見及申辯後速予檢討擬議。金門監
    獄爰於6月6日及6月13日再召開二次考績委員會議，並以92年
    6月20日金監彥人字第0920000029號函請法務部依公務人員考
    績法第12條第3項第5款規定，予以一次記二大過處分。案經
    該部以92年8月6日法人決字第0921302777號函請原告提出書
    面陳述及申辯，並於同年月27日召開該部考績委員會第133次
    會議決議一次記二大過，嗣以該部92年9月15日法令字第092
    1303153號令核布原告一次記二大過，同時依考績法第十八條
    但書規定，於專案考績免職未確定前，先行停職；原告不服
    ，提起復審，遭復審決定駁回，遂提起本件行政訴訟。
二、兩造聲明：
　　(一)原告聲明求為判決：1.復審決定、原處分均撤銷。
                        2.訴訟費用由被告負擔。
　　(二)被告聲明求為判決：1.駁回原告之訴。
                        2.訴訟費用由原告負擔。
三、兩造之爭點：被告機關依公務人員考績法第12條第3項第5款
                規定處原告一次記二大過，同時依考績法第十
                八條但書規定，於專案考績免職未確定前，先
                行停職之處分，是否適法？
　　(一)原告主張之理由：
      1.一次記二大過免職之行政處分認定事實錯誤
        (1)原告之主管長官依據部分事實呈報上級主管機關
          原告於民國 (下同)92 年2月25日向服務機關即福建
            金門監獄之長官 (典獄長)陳明曾為收容人楊川億致
            電給其家人，請其過年時期來前開機關會見收容人
            ，併陳明曾於同年2月5日攜帶行動電話進入戒護區
            且以之與剛出獄之女大陸犯聯絡（按：因其畏懼入
            境中國大陸時所攜之現金為海關所沒收，故將該現
            金委託原告以匯款方式協助處理，茲有臺灣土地銀
            行匯款單為憑），此即為原告違反法令之全部事實
            ，按該構成事實之懲處效果為記小過處分。
          詎料，後因原告與前揭長官相處不洽之故，且同年2
            月18日原告服務機關例行性檢查時查獲楊川億君持
            有手機，為規避其行政管理之重大缺失竟將原告所
            犯事實與查獲收容人持有手機之事實串連為原告違
            反法令之事實，並以之呈報上級主管機關。
        (2)楊川億遭查獲之持有手機乙節並非原告交付且無直接
          證據為憑：
          行政罰與刑罰之構成要件雖有不同，而刑事判決與
            行政處分，亦原可各自認定事實，惟認定事實須憑
            證據，倘無證據足資認定有堪以構成行政罰或刑罰
            要件之事實存在，即不得僅以推測之詞予人處罰，
            則為二者所應一致，此有行75判309號判例可資參照
            。而民事責任關於證據之認定亦不得違背經驗法則
            及論理法則，民事訴訟法第155條定有明文，容先敘
            明。
          揆諸復審決定書中懲處原告免職處分基礎事實之證
            據，多為推測率斷且違反前開判例及證據法則：(甲)
            基礎事實為「92年1、2月間，為收容人傳遞訊息且
            挾帶行動電話供其使用，及攜帶行動電話進入戒護
            區，並多次於舍房執勤時撥打電話和發送簡訊。」
            茲就各該事實之認定錯誤部分，分述如下：
    　　　Ａ「為收容人傳遞訊息」者：雖為事實，惟應就傳遞
            訊息內容之適法性、合目的性斟酌，原告所傳遞者
            僅為通知楊受刑人家人到監探親之時間，未有任何
            傳遞不法訊息或圖謀不法等情事。
　　　　　Ｂ「挾帶行動電話供收容人使用」：並未有直接證據
            證明收容人所持有之手機 (該手機使用門號為
            0000000000)為原告所交付，僅以復審決定書第5頁
            至第6頁之事實推斷為該手機即為原告所交付，此為
            法所不許，蓋認定犯罪事實所憑之證據，雖不以直
            接證據為限，間接證據亦包括在內；然而無論直接
            或間接證據；其為訴訟上之證明，須於通常一般之
            人不致有所懷疑，而得確信其為真實之程度者，始
            得據為有罪之認定，倘其證明尚未達到此一程度，
            而有合理之懷疑存在時，因而為無罪之判決，尚不
            得任意指為違法。此有76台上字第4986號判例可為
            參酌。摘復審決定書要點，其認定此事實僅以查獲
            之行動電話門號0000000000之申請名義人楊文王與
            另一門號0000000000之申請名義人亦為楊文王，而
            前二楊文王之身分證號與原告相同，再以
            0000000000與原告所使用之行動電話門號
            0000000000有相互聯絡，即推斷該手機為原告所交
            付，該判斷已違背經驗法則及論理法則，當屬率斷
            。完全未探究前揭二門號究為何人所辦理，其辦理
            時所搭配之手機與收容人持有遭查獲之手機是否同
            一亦未有調查，懇請鈞院函查前開三門號所屬電信
            業者 (台灣大哥大股份有限公司)之行動電話服務申
            請書，自可明瞭前等門號僅0000000000為原告申辦
            ，不知前述之客觀事實與收容人持有遭查獲之手機
            有何直接關聯。
        　Ｃ「攜帶行動電話進入戒護區」：原告因時值過年時
            期，基於助人之想法，為就匯款予執行完畢之受刑
            人女大陸犯確認收執與否而攜帶手機進入戒護區使
            用，僅徒一次，非如復審決定書所稱之「多次」且
            使用之目的並無違法犯紀。
　　　　　　。
　　　　　Ｄ「多次於舍房值勤時撥打電話和發送簡訊」：僅憑
            通話明細中原告上班時間點內有使用通話之服務及
            發送簡訊之記錄即斷定原告攜帶手機進入值勤舍房
            ，殊不知因原告從事行業為監所管理員，平日手機
            皆由家人使用及保管，該手機於原告上班時間內有
            發話記錄，並不足為奇，該事實之認定足以使一般
            人人產生合理之懷疑（因無法建構事實之直接關聯
            性），主管機關有必要就此事實提出諸如同僚舉發
            、長官查獲、錄影記錄等直接證據，以避免有栽贓
            嫁禍之嫌，否則，無法令人承擔過當之處分。
　　　2.一次記兩大過免職處分係裁量權行使過當
　　　　(1)原告確有部分違規事實，惟主管長官及主管機關於認
          事用法是否有不當或過當不無可議之處。原告於法令
          之限制範圍內為收容人傳遞訊息及一次於過年時節為
          確認匯款成功與否而攜行動電話進入戒護區之事實是
          否即為「行為不檢」、「嚴重」，而應為免職處分，
          行政主管機關之裁量權行使有無遵守外部限制（人性
          尊嚴之尊重）及內部之主觀界限（禁止恣意原則、比
          例原則、平等原則）於本案並無發現行政主管機關皆
          按此原則而行。按內部管理規則，原告之行為，構成
          違規行為，且亦應加以懲處，但因此剝奪原告公務員
          資格之處分，實難令人信服。
　　　　(2)公務人員考績法第12條第3項第5款規定因構成要件諸
          如「行為不檢」「嚴重」等要件，均為不確定之法律
          概念：公務員係國家終生任用之人員，不得任意免職
          ，非依法令，不得為之，長官亦不可妄予革斥，行政
          體系方不致淪為私人派閥及鬥爭之場所。而公務人員
          考績法第12條第3項第5款規定因構成要件諸如「行為
          不檢」「嚴重」等要件，均為不確定之法律概念，應
          受法院全盤審查，且本條關係公務人員資格可否存續
          之影響人民重大權利義務，可由法院加以審查，如有
          違誤之處，法院自得予以糾正，固不待言。依法行政
          原則之適用：原告單純違反內部規則之行為，已藉內
          部管理規則明文規定處罰效果，行政主管機關應依法
          行政，否則，前揭條文所稀釋而形同具文，而行政長
          官之權限則可無限擴大且有濫用之虞，公職人員權利
          遭受侵害之可能性增加，公務員身分之保障將更形困
          難，法制國思想將無法落實。
　　(二)被告主張之理由：
      1.本件原告提起行政訴訟，其理由略以：
        (1)渠未交付行動電話予收容人使用、亦未多次值勤撥打
          電話、傳送簡訊及未多次攜帶行動電話進入戒護區，
          渠代收容人傳遞之訊息僅為通知楊姓受刑人家屬到監
          探視之時間，未涉不法。
        (2)本部對渠一次記二大過處分處罰過當。
      2.惟查：
        (1)原告為收容人傳遞訊息且挾帶行動電話供收容人使用
          ，及攜帶行動電話進入戒護區，並多次於舍房值勤時
          撥打電話和發送簡訊此一事實，事證明確，有前開起
          訴書可稽；且原告於福建金門監獄考績委員會陳述意
          見時，亦自承經常攜帶行動電話進入戒護區，對戒護
          安全確實造成不良影響，亦有卷附92年6月6日福建金
          門監獄考績委員會議記錄可稽，又原告代收容人傳遞
          訊息，即屬不法，是以，原告此一主張，不足採信。
        (2)原告上開不法行為，事證確鑿，言行不檢，致嚴重損
          害政府或公務人員聲譽及對戒護安全造成嚴重損害，
          本部依公務人員考績法第12條第3項第5款規定，予以
          一次記二大過，並無違法不當之處。
　　理  由
一、按公務人員考績法第12條規定：「（第一項）各機關辦理公
    務人員平時考核及專案考績，分別依左列規定：一、平時考
    核：獎勵分嘉獎、記功、記大功；懲處分申誡、記過、記大
    過。於年終考績時，併計成績增減總分。平時考核獎懲得互
    相抵銷，無獎懲抵銷而累積達二大過者，年終考績應列丁等
    。二、專案考績，於有重大功過時行之；其獎懲依左列規定
    ：‥‥（二）一次記二大過者，免職。‥‥（第三項）非有
    左列情形之一者，不得為一次記二大過處分：五、圖謀不法
    利益或言行不檢，致嚴重損害政府或公務人員聲譽，有確實
    證據者。‥‥‥」同法第18條規定：「年終辦理之考績結果
    ，應自次年一月起執行；一次記二大功專案考績及非於年終
    辦理之另予考績，自主管機關核定之日起執行。但考績應予
    免職人員，自確定之日起執行；未確定前，應先行停職。」
    ；依上揭規定，倘公務人員圖謀不法利益或言行不檢，致嚴
    重損害政府或公務人員聲譽，有確實證據者，即該當一次記
    二大過之處分；又一次記二大過專案考績應予免職人員，係
    自確定之日起執行，未確定前，應先行停職。
二、本件被告以原告為收容人楊某傳遞訊息，挾帶行動電話供楊
    某使用及攜帶行動電話進入戒護區，並多次於舍房值勤時撥
    打電話和發送簡訊，所為已該當公務人員考績法第12條第3項
    第5款「言行不檢，致嚴重損害政府或公務人員聲譽，有確實
    證據者」之規定，乃於92年9月15日以法令字第092 1303153
    號令核布原告一次記二大過，同時依考績法第18條但書規定
    ，於專案考績免職未確定前，先行停職；原告不服，提起復
    審，遭復審決定駁回；原告循序起訴意旨略以：被告對於原
    告一次記二大過免職之行政處分認定事實錯誤，收容人楊川
    億遭查獲持有之手機，並非原告交付予其使用且無直接證據
    為憑；原告並無多次值勤撥打電話、傳送簡訊、攜帶行動電
    話進入戒護區之行為，原告代收容人傳遞之訊息僅為通知楊
    姓受刑人家屬到監探視之時間，另僅一次於過年時為確認匯
    款成功與否而攜行動電話進入戒護區，情節並非嚴重，詎被
    告竟對原告為一次記二大過免職之處分，剝奪原告任公務員
    之資格，其裁量權行使顯已過當，未遵守禁止恣意原則、比
    例及平等原則，實難令人信服云云。
三、卷查原告現職為福建金門監獄管理員，因於92年1、2月間，
    為收容人楊川億傳遞訊息且挾帶行動電話供楊某使用；及攜
    帶行動電話進入戒護區，並多次於舍房值勤時撥打電話和發
    送簡訊，金門監獄於92年2月17日下午1時40分查房時，查獲
    收容人楊川億持有行動電話一支，經追查該物品來源，乃發
    現房舍主管管理員即原告有上揭行為各情，有原告個人
    0000000000號手機通聯紀錄、收容人談話筆錄、被告查獲之
    台灣大哥大行動電話門號0000000000通聯紀錄、舍房監視器
    錄影畫面說明、收容人楊川億窗口接見錄音內容重要對話、
    收容人檢查登記簿、房舍值勤日誌簿、考績委員會議紀錄等
    附原處分卷可稽；是被告認原告所為已該當上揭公務人員考
    績法第12條第3項第5款「言行不檢，致嚴重損害政府或公務
    人員聲譽，有確實證據者」之規定，乃核布原告一次記二大
    過，同時依考績法第18 條但書規定，於專案考績免職未確定
    前，先行停職之處分，洵屬有據。
四、原告雖主張原處分認定事實錯誤，收容人楊川億遭查獲持有
    之手機，並非原告交付予其使用且無直接證據為憑，原告並
    無多次值勤撥打電話、傳送簡訊、攜帶行動電話進入戒護區
    之行為；伊所為情節非重，詎被告竟對原告為一次記二大過
    免職之處分，剝奪原告任公務員之資格，其裁量權行使顯已
    過當，未遵守禁止恣意原則、比例及平等原則云云；惟查原
    告於金門監獄考績委員會陳述意見時，坦承經常攜帶行動電
    話進入戒護區，對戒護安全確實造成不良影響，此有卷附92
    年6月6日金門監獄考績委員會議紀錄附原處分卷可稽；另查
    原告0000000000號手機通聯紀錄，曾於92年1月28日至1月31
    日非值勤時間，四度撥打電話2951xxxx，而該號碼乃楊某基
    本資料卡所載聯繫電話及其申請與母親電話接見之聯絡電話
    ，且楊某於92年2月24日談話筆錄中亦自承於92年1月20幾日
    有請原告打電話，並在相隔幾日後問他打了沒？原告回答打
    不通等語，上開對談並為同房收容人洪００聽聞；另楊某於
    同年2月2日與其妻窗口接見對話時亦詢問其妻為何不理會前
    幾日打電話給她的人，此有原告手機通聯紀錄、楊某基本資
    料、窗口接見對話錄音內容及收容人談話筆錄等在卷可稽，
    是被告認原告有代楊某聯絡家屬，為其傳遞訊息之事實，自
    屬有據。又楊某持有之手機所使用之台灣大哥大易付卡門號
    0000000000，用戶「楊文王」身分證號碼與原告相同，地址
    為金門縣金湖鎮漁村xx號，開卡時間為92年2月4日上午8點，
    而當日原告卻巧輪休未上班。嗣原告於次日（92年2月5日）
    上午8點上班後，於同日9點46分該監錄影畫面顯示原告與楊
    某交頭接耳談話，且當日該手機第一通通聯紀錄係於10點5分
    撥打至楊某家中，迄至92年2月17日遭查獲為止，該手機計發
    話120次，該監舍房監視錄影帶說明亦指出原告與楊某屢有交
    談及疑似傳遞物品之動作，其時間點與該手機通聯紀錄所載
    通話時間皆相符，此亦有卷附台灣大哥大股份有限公司基本
    資料查詢表、通話明細錄影畫面說明及手機通聯紀錄可稽。
    另依原告0000000000號手機通聯紀錄顯示，其與行動電話
    0000000000通話頻繁，於92年2月2日至6日間共有24次通話及
    13次簡訊，查證結果該電話號碼為台灣大哥大易付卡門號，
    用戶名稱同樣為「楊文王」，身分證號碼亦與原告相同，地
    址為金門縣金湖鎮漁村xx號（與前述手機門號資料極為相近
    ）。其間原告所涉貪瀆不法刑事責任部分，並經福建金門地
    方法院檢察署檢察官以92年度偵字第242號、341號起訴書以
    原告意圖協助收容人楊某脫逃而收受賄賂，並提供手機予楊
    某對外聯繫，提起公訴，該案嗣經福建金門地方法院於93年
    11月24日以92年度訴字第29號刑事判決，以原告依據法令從
    事公務之人員，對於違背職務之行為，收受賄賂，判處原告
    有期徒刑5年2月，褫奪公權3年在案，此亦有起訴書及刑事
    判決書附卷可佐。綜情以觀，被告認原告為收容人傳遞訊息
    且挾帶行動電話供其使用，及攜帶行動電話進入戒護區，並
    多次於舍房值勤時撥打電話、發送簡訊，核其言行不檢，致
    嚴重損害政府或公務人員聲譽，且有確實證據，已該當一次
    記二大過免職之要件，並無不合；原告主張原處分認定事實
    錯誤，裁量不當，處分顯屬過重，違反法律原則云云，容非
    可採。其聲請再向台灣大哥大股份有限公司函查行動電話服
    務申請書，已無必要。
五、至原告所涉刑事責任，經一審判決有罪後，原告主張伊已提
    起上訴，刑事案件尚未確定；惟查公務人員行政責任之有無
    ，係以其是否違反公務人員相關人事法規為斷，非以刑事責
    任之有無為唯一依據；而本件爭點係原告所為是否符合公務
    人員考績法第12條第3項第5款所定「言行不檢，致嚴重損害
    政府或公務人員聲譽，有確實證據」之要件，與原告是否構
    成刑事貪瀆犯罪，並無必然關係。是縱刑事責任尚未判決確
    定，亦不礙本件行政責任之認定。
六、綜上所述，原告起訴論旨，容非可採；被告以原告為收容人
    楊某傳遞訊息，挾帶行動電話供楊某使用及攜帶行動電話進
    入戒護區，並多次於舍房值勤時撥打電話和發送簡訊，所為
    已該當公務人員考績法第12條第3項第5款「言行不檢，致嚴
    重損害政府或公務人員聲譽，有確實證據者」之規定，乃於
    92年9月15日以法令字第092 1303153 號令核布原告一次記二
    大過，同時依考績法第18條但書規定，於專案考績免職未確
    定前，先行停職之處分，認事用法，並無違誤，復審決定予
    以維持，亦無不合，原告起訴請求撤銷復審決定及原處分，
    為無理由，應予駁回。
據上論結，本件原告之訴為無理由，爰依行政訴訟法第98條第3項
前段，判決如主文。
中    華    民    國     94    年    3    月   10    日
                  第六庭審判長法  官   林樹埔
                              法  官　 曹瑞卿
                              法  官　 許瑞助
上為正本係照原本作成。
如不服本判決，應於送達後20日內，向本院提出上訴狀並表明上
訴理由，如於本判決宣示後送達前提起上訴者，應於判決送達後
20日內補提上訴理由書（須按他造人數附繕本）。
中    華    民    國     94    年    3    月   10    日
                              書記官   吳芳靜
